臺灣桃園地方法院民事判決　　　　　　　 93年度訴字第930號
原　　　告　家歆有限公司
法定代理人　丙○○
訴訟代理人　鍾明達律師
複代理人　　林明康律師
被　　　告　乙○○
　　　　　　甲○○
共　　　同
訴訟代理人　翁志明律師
被　　　告　吳俊雄即仁義醫院
上列當事人間請求清償債務事件，於民國94年9 月16日辯論終結
，本院判決如下：
    主  文
被告應連帶給付原告新台幣伍佰柒拾肆萬陸仟陸佰捌拾陸元。
原告其餘之訴駁回。
訴訟費用由被告連帶負擔。
本判決原告勝訴部分於原告以新台幣壹佰玖拾貳萬元供擔保後，
得假執行。但被告如以新台幣伍佰柒拾肆萬陸仟陸佰捌拾陸元為
原告預供擔保，得免為假執行。
原告其餘假執行之聲請駁回。
    事實及理由
一、本件原告起訴主張：被告吳俊雄即仁義醫院於民國91年5 月
    22日與其簽訂呼吸照護病房合作契約（下稱系爭契約），合
    作期間自91年6 月1 日起至96年5 月31日止。依系爭契約第
    3 條第4 項後段規定：「乙方（即被告吳俊雄即仁義醫院）
    需在收到健保局支付本病房的任何款項（暫付款、核付款）
    ，逐月於健保付款後七個工作日內將上列應交付給甲方（即
    原告）之款項匯入指定帳戶中。原告自始均依約履約，詎被
    告迄今尚有應撥付予原告之健保分配款共計新台幣（下同）
    5,746,686 元未給付，經原告屢催後，雖被告乙○○簽立支
    票及本票各三張以為支付，惟屆期均不獲付款。次依兩造於
    93年3 月1 日就雙方債務簽立之債務清償協議書第2 項約定
    ：「甲方（即被告）若違反本協議書還款約定，除願支付年
    利率百分之二十之遲延利息外，並應每月賠償乙方（即原告
    ）20萬元之懲罰性違約金，至清償完畢之日為止」。依前開
    債務清償協議書所載，被告吳俊雄即仁義醫院與被告乙○○
    二人為主債務人，被告甲○○為連帶保證人，則被告等違反
    該協議之約定，自應負連帶清償暨賠償責任。從而，原告自
    得請求被告連帶給付5,746,686 元及自起訴狀繕本送達翌日
    起至清償日止，按年息百分之二十計算之違約金，並按月給
    付二十萬元之違約金，因而提起本件訴訟等語。另就被告之
    抗辯所為之陳述略以：被告主張關於呼吸照護病房主治醫師
    之薪資、營業損失及稅金等之抵銷權均不存在。蓋被告所提
    施健一醫師之薪資係基於被告醫院與施健一醫師於91年11月
    30日所簽立關於執行門診業務之協議書所約定之每月基本薪
    資25萬元，約定之工作內容為門診業務及超音波檢查等，並
    不包括呼吸照護病房業務，此部分薪資當由被告醫院支出，
    與原告無涉。而原告除按月支付呼吸照護病房夜間值班醫師
    費45,000元外，另支付林逸崧醫師及施健一醫師日間費用（
    約定以執行作業抽成比例方式支付之），此部分費用全由原
    告負責，是以被告主張施健一醫師門診部分之薪資為抵銷債
    權之抗辯並無理由。又呼吸照護病房之病患入院照護，每一
    個案均由原告負責引進，原告於93年6 月間因被告一再積欠
    鉅額款項，導致財務困難無法繼續營運，因而主張不安抗辯
    權；況病患係經被告醫院同意簽章後轉出，既經被告醫院同
    意，則被告主張抵銷，亦無理由。再者，原告已依系爭契約
    第6 條約定，就被告給付之金額並計入稅金而開立發票交予
    被告甲○○簽認無誤，是被告就稅金約定所為之抗辯，顯無
    理由等語。
二、被告吳俊雄即仁義醫院則以：伊因具醫師資格而受聘於被告
    乙○○，以伊之名義辦理醫院登記並擔任仁義醫院院長，醫
    院之實際負責人係乙○○，由其負責管理經營並統籌醫院所
    有收入（包括健保款項），故本件糾葛實與伊無涉等語置辯
    。
三、被告乙○○及甲○○則以：就原告主張被告積欠之金額共計
    5,746,686 元不爭執，惟主張其對原告有醫師薪資、營業損
    失及稅金等之抵銷權得行使。蓋原告未依系爭契約聘任呼吸
    照護病房之主治醫師，且私下與被告聘任之施健一醫師協議
    ，利用上班時間至呼吸照護病房查房，此一期間自92年1 月
    起至同年12月止，原告受有未聘請主治醫師之不當得利共計
    300 萬元（以醫師每月薪資25萬元計）；另原告於系爭契約
    屆滿前，擅自於93年6 月間將病患轉出被告醫院，致被告醫
    院至同年9 月止已受有四個月之營業損失共計120 萬元；再
    者，原告就其所得健保分配款之稅金理應由其自行負擔，然
    其並未將應負擔之稅金交與被告，而係以發票單據代替，故
    有九樓93年3-4 月切帳明細備註欄第4 項：「稅務問題自91
    年6 月起至93年5 月止，若稅捐處追查稅款，屬9 樓之稅款
    ，由家歆有限公司全權負責繳清」之記載。因稅捐機關之核
    課期間為五年，且原告係於合作期間屆滿前擅自將病患轉出
    被告醫院，故被告主張在稅捐部分未確定前，就原告應負擔
    稅捐部分應予抵銷。次就原告所請求之遲延利息暨違約金部
    分被告否認之，蓋兩造雖於93年3 月1 日簽立債務清償協議
    書，惟該協議書之內容係就至92年12月份止積欠之健保分配
    款所為之約定，被告確已依該協議履行，故原告執該協議第
    3 條主張「按年息百分之二十計算之遲延利息，並按月給付
    20萬元之違約金」云云，顯屬無據。另查原告曾向被告借用
    超音波掃瞄儀器乙台尚未歸還，被告就此部分復主張同時履
    行抗辯等語，資為抗辯。
四、經查：兩造於91年5 月22日簽訂呼吸照護病房合作契約，依
    系爭契約第3 條第4 項後段規定：「乙方（即被告吳俊雄即
    仁義醫院）需在收到健保局支付本病房的任何款項（暫付款
    、核付款），逐月於健保付款後七個工作日內將上列應交付
    給甲方（即原告）之款項匯入指定帳戶中。每延遲一日，需
    支付甲方應得款的百分之五作為補償」，詎被告醫院積欠上
    開約定應撥付予原告之健保分配款項共計5,746,686 元未支
    付（至93年2 月共積欠2,737,197 元；93年3 、4 月份積欠
    2,209,876 元；93年5 月份積欠799,613 元）。期間被告乙
    ○○固曾簽發本票及支票各三張金額共計4,947,073 元以為
    支付，惟均未獲付款。而依雙方於93年3 月1 日簽立之債務
    清償協議書記載：被告吳俊雄即仁義醫院與被告乙○○為主
    債務人、被告甲○○為連帶保證人等事實，業據原告提出之
    呼吸照護病房合作契約書、債務清償協議書、支票及本票各
    3 紙、退票證明單2 紙、全民健康保險住院醫療費用清單13
    紙、中央健康保險局特約醫事服務機構住院費用申請總表、
    計算書，以及被告所提出之93年5 月5 日協議書等件為證，
    並為兩造所不爭執，是此部分之事實應堪信為真實。
五、被告吳俊雄即仁義醫院抗辯僅是受僱於乙○○擔任院長及登
    記為醫院之負責人，其並非實際經營者，因此就此債務不須
    負責任云云。惟查：（一）被告吳俊雄為仁義醫院之負責人
    ，此有醫療機構開業執照在卷可稽，且兩造所簽定呼吸照護
    病房合作契約書及清償債務協議書，均由吳俊雄親自過目及
    簽屬，此為吳俊雄於本院審理時多次自承在卷可稽。（二）
    雖然吳俊雄係受僱於乙○○擔任仁義醫院院長，雙方約定該
    院之財產及經營權、財務管理，對內所有行政事項，包括門
    診時間及相關醫療行政事項安排均由被告乙○○負責管理經
    營，且因配合中央鍵保局或其他領款事項，院長吳俊雄同意
    被告乙○○向金融單位申請帳戶，並由被告乙○○保有印鑑
    及相關資料，以利領取款項，而被告乙○○因經營醫院所發
    生的各項稅金及以吳俊雄名義所借貸的各項金錢，皆由被告
    乙○○負責，是在中央鍵保局給付仁義醫院健保收入後，應
    由院長吳俊雄將款項逐一匯入被告乙○○帳戶內，交由被告
    乙○○統籌運用一節，有被告吳俊雄提出之85年7 月1 日聘
    任合約書、91年3 月1 日協議書等件附卷可稽，然此係吳俊
    雄與被告乙○○之內部關係。原告否認知悉被告吳俊雄係受
    僱人，而直至言詞辯論終結前，被告吳俊雄並無提出任何證
    據以證明原告知悉其並非實際負責人，因此被告吳俊雄之抗
    辯不足採信。綜上所述，既然吳俊雄為仁義醫院之負責人且
    代表仁義醫院與原告簽署各項契約，被告吳俊雄即應負清償
    責任，不能以被告間內部之約僱關係來對抗善意之第三人之
    原告。是以，本件原告請求被告三人連帶給付5,746,686 元
    之部分，即屬有據，應予准許。
六、次就原告主張被告應給付之遲延利息及違約金部分，論述如
    下：原告依兩造於93年3 月1 日就雙方債務簽立之債務清償
    協議書第2 項：「甲方（即被告）若違反本協議書還款約定
    ，除願支付年利率百分之二十之遲延利息外，並應每月賠償
    乙方（即原告）20萬元之懲罰性違約金，至清償完畢之日為
    止」之約定，請求被告給付遲延利息暨違約金。此一約定雖
    為兩造所不爭執，惟被告抗辯該協議書之內容係針對至92年
    12月份為止所積欠之健保給付分配款總計3,057,143 元所約
    定之清償方式，渠等確已依約清償，故原告不得再執該約定
    請求被告給付遲延利息及違約金，並據其所提出兩造另於93
    年5 月5 日簽立之協議書，陳稱因該協議書並未提及92年12
    月前積欠之款項，足見該部分之金額已經清償完畢，至原告
    所提出被告乙○○於93年5 月6 日所簽發之三張本票，及分
    別於93年6 月5 日、同年月30日及同年7 月5 日簽發之三張
    支票，即係本於該93年5 月5 日之協議書所簽發，與該93年
    3 月1 日債務清償協議書之清償無關等語。經查：
（一）兩造於93年3 月1 日簽立之債務清償協議書係針對被告醫
      院至92年12月份止積欠原告之健保給付分配款總計3,057,
      143 元約定還款方式所簽立，此觀該清償協議書第1 條即
      知。其還款方式為：１、自93年2 月份起，原告於被告醫
      院九樓設立之呼吸照護病房每月應支付之租金（金額為每
      月呼吸照護病房健保給付款之百分之八），及由被告醫院
      墊支之水、電費等開銷，全數作為被告醫院償還原告之欠
      款，直至全數欠款清償完畢為止。２、前項清償債務期間
      以每一個月為一期，被告醫院九樓呼吸照護病房每月由中
      央健保局撥付之健保給付各相關款項，被告醫院應全數直
      接匯入原告指定之銀行帳戶，若有一期未匯入，視為全部
      到期。該清償協議書第1 條第1 、2 項定有明文。而原告
      執以請求遲延利息及違約金之依據，乃該清償協議書第2
      條：「甲方（即被告醫院）若違反本協議書還款約定，除
      願支付年利率百分之二十之遲延利息予乙方（即原告）外
      ，並應每月賠償乙方20萬元之懲罰性違約金，至清償完畢
      之日為止」。是以，原告依該約定請求遲延利息及違約金
      之前提乃：被告醫院違反該協議書還款約定。惟查，原告
      並未就被告醫院有何違反上開債務清償協議書之還款約定
      之情事舉證證明之，則其請求被告給付遲延利息及違約金
      之主張，即屬無據。
（二）再依原告於本院93年9 月24日言詞辯論期日中自承：「（
      問：93年5 月5 日協議書之金額是如何算出的？）答：2,
      73 7,197元整是簽發的三張本票，三張支票是2,209,876
      元整，這部分是93年3 、4 月的款項，另外5 月份是799,
      613 元整。總計是5, 746,686元整」（見本院卷第46 頁
      ）。足證原告於本件請求被告清償之金額係基於該93年5
      月5 日協議書計算而來，且其據以主張被告未清償所提出
      之本票及支票等件，亦係被告本於該93年5 月5 日協議書
      所開立，與前開93年3 月1 日之債務清償協議書無涉。綜
      上所陳，原告主張被告應給付按年息百分之二十計算之遲
      延利息，及按月給付20萬元之懲罰性違約金等情，洵屬無
      據，應予駁回。
七、按二人互負債務，而其給付種類相同，並均屆清償期者，各
    得以其債務，與他方之債務，互為抵銷。但依債之性質不能
    抵銷或依當事人之特約不能抵銷者，不在此限，民法第334
    條定有明文。茲就被告主張之抵銷抗辯有無理由審酌如下：
（一）醫師薪資300萬元部分：
      被告主張原告未依系爭契約約定聘任呼吸照護病房主治醫
      師，竟私下與被告聘任之施健一醫師協議，由施醫師利用
      上班時間至呼吸照護病房查房，此一期間自92年1 月起至
      同年12月止，原告受有未聘任醫師之不當得利共計300 萬
      元（以主治醫師每月薪資25萬元計），並主張抵銷。原告
      則謂呼吸照護病房業務為一獨立之營業單位，與醫院之其
      他部門業務不同，原告除按月支付呼吸照護病房夜間值班
      醫師費45,000元外，另支付林逸崧醫師及施健一醫師日間
      費用（約定以執行作業抽成比例方式支付之），此部分全
      由原告負責，與被告無關，因此被告以施健一醫師之門診
      薪資主張抵銷，並無理由。經查：施健一醫師於91年11月
      30日與被告醫院簽立之專任醫師協議書，約定期限自92年
      1 月1 日起至同年12月31日止，約定工作內容為門診業務
      及超音波檢查等，並不包括呼吸照護病房之業務，每月基
      本薪資為25萬元，有該專任醫師協議書影本附卷可稽。至
      於施醫師於門診以外之時間至呼吸照護病房之查房、診療
      等醫師費用，則由原告依執行作業抽成比例方式支付之，
      且原告亦按月支付夜班醫師費45,000元，上開事實業經證
      人施健一醫師於本院94年1 月14日言詞辯論期日具結陳述
      為證，復據原告提出仁義醫院九樓呼吸照護病房91/7～92
      / 12申報拆帳應得分配款明細表、施健一醫師及林逸崧醫
      師二人之證明書等件為憑，是以原告主張伊有依約聘任呼
      吸照護病房主治醫師，未有不當得利等情，應堪信為真實
      。從而，被告主張原告受有未聘任醫師之不當得利，金額
      共計300 萬元乙節，即屬無據，應予駁回。
（二）營業損失120萬元部分：
      被告主張原告於系爭契約屆滿前，擅自於93年6 月間將病
      患轉出被告醫院，致被告醫院至同年9 月止已受有四個月
      之營業損失共計120 萬元。原告則謂呼吸照護病房之病患
      入院照護，每一個案均由原告負責引進，原告於93年6 月
      間因被告一再積欠鉅額款項，導致財務困難，無法繼續營
      運，而將病患轉出；且病患係經被告醫院同意簽章後轉出
      ，因病患之轉出，非經院長同意簽章後無法轉出，既經被
      告同意，則被告就此部分主張抵銷，並無理由。經查：依
      兩造合作契約書第1 條第1 項：「甲乙雙方合作成立之呼
      吸照護病房為一獨立經營之病房，其管銷、宣傳、採購、
      人事、財務、醫事等管理事物，以及病患之轉入轉出由甲
      方（即原告）全權負責」、第7 條約定：「乙方（即被告
      醫院）在未經甲方（即原告）同意之下，不得以任何理由
      將病患轉至他院或院內其他病房，否則每轉一名病患需賠
      償健保申報每月平均費用的十倍給甲方作為補償」，依上
      可知，原告就呼吸照護病房病患之轉入及轉出，均有決定
      之權利，是原告擅自於93年6 月間將病患轉出，殊難謂其
      有何違約情事。次按損害賠償之債，以有損害之發生及有
      責任原因之事實，並二者之間，有相當因果關係為成立要
      件。故原告所主張損害賠償之債，如不合於此項成立要件
      者，即難謂有損害賠償請求權存在。最高法院48年台上字
      第481 號判例意旨參照。本件被告訴請原告賠償其九樓呼
      吸照護病房之營業損失共計120 萬元，並以之為抵銷抗辯
      。惟查，被告就其受有120 萬元之營業損失之事實，並未
      舉證證明之，復未就原告應負賠償責任，並二者間有何因
      果關係等情，舉證以實其說，是以被告此一抵銷抗辯，殊
      難採信，應予駁回。
（三）稅金部分：
      被告主張原告未交付被告其就健保分配款應負擔之稅金，
      而主張就原告應負擔稅捐部分應予抵銷。原告則謂其已依
      約就被告已給付之金額開立發票，且均經被告甲○○簽認
      ，稅金並已計入，並提出相關發票、折讓證明單、對帳單
      等件為證。經查：原告所提出之相關發票均已計入營業稅
      ，且對帳單亦經被告甲○○簽認無誤，此有附於卷內之發
      票及對帳單影本等件可憑，且上開單據、對帳單及被告甲
      ○○之簽認均為被告所不爭執。是以，原告主張之事實，
      應堪信為真實。則被告就稅金主張抵銷抗辯，自屬無據，
      應予駁回。
八、另被告主張原告前曾向被告借用超音波儀器乙台（價值621,
    108 元），於原告擅自遷離被告醫院之際並未返還，因而主
    張同時履行抗辯云云。惟按所謂同時履行之抗辯，乃係基於
    雙務契約而發生，倘雙方之債務，非本於同一之雙務契約而
    發生，縱令雙方債務在事實上有密切之關係，或雙方之債務
    雖因同一之雙務契約而發生，然其一方之給付，與他方之給
    付，並非立於互為對待給付之關係者，均不能發生同時履行
    之抗辯。最高法院59年台上字第850 號判例參照。本件原告
    對被告之債權，乃係基於兩造簽訂之呼吸照護病房合作契約
    而發生，與被告之借用物返還請求權，殊無對待給付問題，
    即與同時履行抗辯之要件未合，是被告此一抗辯即屬無據，
    應予駁回。
九、綜上所述，本件原告本於兩造簽立之系爭契約，請求被告三
    人應連帶給付健保分配款共計5,746,686 元之部分，為有理
    由，應予准許。逾此部分之其餘請求，均屬無據，應予駁回
    。
十、兩造均陳明願供擔保，聲請宣告假執行或免為假執行，經核
    原告勝訴部分均無不合，爰分別酌定相當擔保金額准許之。
    其餘假執行之聲請，因訴之駁回而失所附麗，不予准許。
十一、兩造其餘攻擊防禦方法及所提出之證據，經核與本案結論
      不生影響，爰不一一論列，附此敘明。
據上論結，本件原告之訴為一部有理由，一部無理由，依民事訴
訟法第79條但書、85條第2 項、第390 條第2 項、第392 條，判
決如主文。
中　　華　　民　　國　　94　　年　　9 　　月　　30　　日
                  民事第三庭    法　官　張益銘
以上正本係照原本作成
如對本判決上訴，須於判決送達後20日內向本院提出上訴狀
中　　華　　民　　國　　94　　年　　9 　　月　　30　　日
                                書記官　陳純姃
